臺灣高等法院臺中分院刑事判決　　　　 96年度上易字第414號
上　訴　人
即　被　告　丙○○
　　　　　　　　　　現於臺灣臺中監獄執行中
上列上訴人因妨害自由案件，不服臺灣臺中地方法院95年度易字
第2520號中華民國95年12月26日第一審判決（起訴案號：臺灣臺
中地方法院檢察署95年度偵字第15814號)，提起上訴，本院判決
如下：
    主  文
上訴駁回。
    犯罪事實
一、丙○○於民國 91年1月28日，曾因竊盜罪，經臺灣臺中地方
    法院判處有期徒刑3月確定； 92年2月7日，又因違反毒品危
    害防制條例案件，經臺灣臺中地方法院判處有期徒刑 8月確
    定，嗣上開兩罪合併定應執行刑為有期徒刑10月，入監服刑
    後，於93年9月1日縮刑期滿執行完畢。詎丙○○仍不知警惕
    ，與姓名年籍不詳綽號「阿發」之成年男子（下稱「阿發」
    ）計劃冒充警察臨檢之方式以遂行強盜取財之犯行，乃於94
    年 9月18日20時40分許，由丙○○持「阿發」所交付之玩具
    手槍1支，「阿發」則持開山刀及玩具手槍各1支（未扣案）
    ，進入臺中市○區○○路1段35之5號之「保順堂中醫診所」
    內，兩人隨即假冒警察並高喊臨檢，脅迫喝令在場之蘇益生
    、侯全泰進入該診所內之休息室，蘇益生雖知丙○○兩人所
    持者係玩具槍，然因蘇益生之幼子當時亦在休息室內，且「
    阿發」又手持開山刀，惟恐「阿發」等兩人果真動手，蘇益
    生、侯全泰因此不能抗拒，由「阿發」搜刮蘇益生、侯全泰
    身上及該診所內之財物（丙○○涉犯強盜罪及僭行公務員職
    權罪部分，業經本院以95年度上訴字第681號判決有期徒刑8
    年確定），得手後，適蘇益生之妻甲○○自外返回該診所發
    出聲響，丙○○在診所內之休息室聽聞女子聲音，遂出外察
    看，嗣見甲○○返回，乃另行起意，為達使甲○○進入休息
    室亦受其控制之目的，竟基於以脅迫使人行無義務之事之犯
    意，持上開玩具手槍朝向甲○○，並喝令甲○○進入休息室
    ，而以此脅迫方式，欲使甲○○進入休息室而行無義務之事
    ，甲○○雖心生畏懼，惟因身體尚未遭丙○○壓制，乃對丙
    ○○等人揚言再不離去，即將報警等語，而蘇益生恐丙○○
    傷害其妻，乃跑出休息室追向丙○○，「阿發」見狀，隨即
    趁隙逕自往該診所外逃逸，丙○○見「阿發」逃逸，旋即跟
    隨在後往該診所外逃跑，丙○○因而未達到其脅迫甲○○進
    入休息室受其等控制之目的。嗣蘇益生、侯全泰即在後追捕
    丙○○，並於同日20時52分許，在臺中市○○路與繼光街口
    ，遭聞訊趕至之警員當場逮捕，並扣得丙○○所持有之上開
    玩具手槍。
二、案經臺灣高等法院臺中分院檢察署發交臺灣臺中地方法院檢
    察署檢察官偵查起訴。
    理    由
一、訊據被告丙○○固坦承有與「阿發」於上揭時、地一同至蘇
    益生所經營之「保順堂中醫診所」，且於甲○○返抵該診所
    後，其隨即逃逸之事實不諱，惟矢口否認有何強制之犯行，
    辯稱：當時伊有聽到女孩子的聲音，就出去看，看到甲○○
    說你們再不走就報警，隨後「阿發」就跑出去，伊也跟在後
    面跑出去，伊並沒有在甲○○欲往報警之際予以阻擋，也沒
    有喝令甲○○進入休息室內；況此部分之犯行與伊上開經法
    院判處強盜蘇益生等人財物部分，屬同一案件，應為該強盜
    案之判決既判力所及，不應重覆裁判云云。
二、惟查：
  (一)上開犯罪事實，業據證人即被害人之夫蘇益生於原審另案審
    理94年度訴字第3810號被告強盜等案件時結證稱：「．．．
    事後我太太甲○○（30歲）買東西回來之後，我太太看到我
    們在裡面，且休息室的門關起來，覺得很奇怪，我叫我太太
    先出去，我太太就叫那兩名歹徒出去，不然要報警，．．我
    擔心他們會對我太太怎麼樣，就跑出來，其中一名歹徒看到
    就先跑掉，另一名歹徒也跟著跑掉」、「（問：當時你太太
    有無被歹徒給強押到休息室？）無」、「（問：請詳細說明
    你太太進來之後歹徒對她作何事？）丙○○持槍，也要我太
    太進入休息室，但是我太太沒有進來，因為我太太說要去報
    警」、「（問：從丙○○持槍要你太太進入休息室，到丙○
    ○跑離開診所這段時間隔多久？）不到一分鐘的時間」、「
    （你太太是否有被壓制於何處？）在保順堂中醫診所休息室
    外面，他站在診療椅附近，無被他們壓制住」等語明確（見
    偵查卷第49、55頁），且被告於原審時亦自承：伊從進入「
    保順堂中醫診所」到離開，玩具手槍一直都拿在手上等語（
    見原審卷第85頁），是被害人甲○○進入該診所發出聲響，
    引來被告自休息室外出察看，被告惟恐被害人大聲喊叫，而
    曝露其犯行，遂以上開玩具手槍要脅甲○○進入診所休息室
    內，亦符常情，由此益徵證人蘇益生證稱：被告有持槍，要
    甲○○進入休息室內等語，應與案發當時所發生之情形一致
    ，而無故意誣陷被告之虞，證人蘇益生上開所證，應堪採信
    ，被告辯稱並無脅迫甲○○云云，自不足採信，本案事證明
    確，被告之犯行應堪認定。
  (二)又被告與「阿發」係於強盜蘇益生等人之財物既遂後，突見
    甲○○返家之偶然事件，遂起意持槍脅迫甲○○進入診所休
    息室內，被告等人於強盜財物之初，本無預期甲○○會突然
    返家，足見被告兩人應係於強盜財物之犯行既遂後，「另行
    起意」對甲○○犯本案之強制罪，本案與另案之強盜罪非屬
    裁判上一罪之關係，本院自應另行審理。被告上開所辯：本
    案與另案強盜罪屬同一案件云云，自不足採。
  (三)按刑事訴訟法第 159條之1第1項規定：「被告以外之人於審
    判外向法官所為之陳述，得為證據」，查證人蘇益生上開於
    原審另案強盜罪所證，既經依法具結在案，且經被告行使交
    互詰問，對被告之防禦權已充分保障，於本院自有證據能力
    ，自可作為被告犯罪之證據。又被告雖聲請傳喚被害人甲○
    ○到庭，惟證人甲○○業經原審及本院多次傳喚，均因「已
    遷移他處」為由退回傳票，而無法傳喚到庭（見原審卷第50
    、51、63至65頁，本院卷第37、39頁所附無法送達之證書）
    ，惟本案事證已明，故無再行傳喚證人甲○○到庭之必要，
    附此敘明。
三、查：
  (一)被告行為後，刑法第 41條第1項前段於95年7月1日刑法修正
    公布實行前，原規定「犯最重本刑為 5年以下有期徒刑以下
    之刑之罪，而受 6個月以下有期徒刑或拘役之宣告，因身體
    、教育、職業、家庭之關係或其他正當事由，執行顯有困難
    者，得以銀元300元(即新台幣900元）折算1日，易科罰金」
    ，而修正公布施行之刑法第 41條第1項前段則規定：「犯最
    重本刑為5年以下有期徒刑以下之刑之罪，而受6個月以下有
    期徒刑或拘役之宣告，得以新台幣1000元、2000元、3000元
    折算 1日，易科罰金」，比較新舊法規定，以修正公布施行
    前之易科罰金折算標準較有利於行為人。
  (二)刑法第33條第5款關於罰金刑之規定，由「罰金：銀元1元以
    上」，修正為「罰金：新臺幣1000元以上，以百元計算之」
    ，本案關於罰金刑部分，經比較新、舊法結果，應適用被告
    行為時法即修正前刑法第33條第5款之規定較有利於行為人
    。
  (三)刑法第47條關於累犯之規定，由「受有期徒刑之執行完畢，
    或受無期徒刑或有期徒刑一部之執行而赦免後， 5年以內再
    犯有期徒刑以上之罪者，為累犯，加重本刑至2分之1」，修
    正為「受徒刑之執行完畢，或一部之執行而赦免後， 5年以
    內故意再犯有期徒刑以上之罪者，為累犯，加重本刑至 2分
    之1」，查依被告之前科紀錄，無論依修正前後刑法第47 條
    之規定均構成累犯，修正後之法律，並未較有利於行為人，
    此部分亦應適用修正前之規定。
  (四)修正前刑法第28條：「二人以上共同實施犯罪之行為者，皆
    為正犯」之規定，修正為「二人以上共同實行犯罪之行為者
    ，皆為正犯」，本件被告不論依修正前後刑法第28條之規定
    ，均構成正犯，對被告而言並無有利或不利之情形，亦應適
    用舊法之規定。
  (五)有關未遂犯之部分，修正前、後刑法關於未遂犯之規定均相
    同。惟未遂犯減輕其刑，修正前係規定於第26條前段，修正
    後則改列於第25條第2項「未遂犯之處罰，以有特別規定者
    為限，並得按既遂犯之刑減輕之」，修正後有關未遂犯之部
    分，僅作文字之修訂及條次之重編，自無比較新舊法之問題
    ，應直接適用新法之規定，以上合先敘明。
四、按刑法第 304條之強暴、脅迫，祇以所用之強暴、脅迫手段
    足以妨害他人行使權利，或足使他人行無義務之事為已足，
    並非以被害人之自由完全受其壓制為必要（最高法院28年上
    字第3650號判例意旨參照）。本件依案發時之客觀情況，證
    人蘇益生及侯全泰既均因被告與「阿發」手持玩具手槍及開
    山刀等兇器，而遭被告兩人押在診所之休息室內，以被害人
    甲○○一名弱質女流，手無寸鐵以防禦自身安全之情況下，
    ，其在乍見被告持槍面對之際，客觀上亦必然心生畏懼。是
    被告以脅迫之方式，欲使被害人甲○○行無義務之事，然被
    害人甲○○雖受脅迫，但尚未行無義務之事，是核被告所為
    ，應係犯刑法第 304條第2項、第1項之強制未遂罪。公訴意
    旨認被告所為係犯刑法第304條第1項之強制既遂罪，容有未
    洽。又被告與「阿發」就上開犯行間，有犯意之聯絡，行為
    之分擔，應依修正前刑法第28條規定，論以共同正犯。被告
    之行為尚屬未遂階段，爰依刑法第 25條第2項規定減輕其刑
    。被告有犯罪事實欄所載之前科犯行，於93年9月1日縮刑期
    滿執行完畢等情，有臺灣高等法院被告前案紀錄表附卷可稽
    ，其於有期徒刑執行完畢後， 5年以內再故意犯本件有期徒
    刑以上之罪，應依正前刑法第47條規定加重其刑。原審以被
    告罪證明確，適用刑法第2條第1項前段、第304條第2項、第
    1 項、第25條第2項，修正前刑法第 28條、第47條之規定，
    予以論罪，並審酌被告係完成強盜犯行後，恐被人發現報警
    而為警查獲，因而另行起意妨害被害人之自由，衡其犯罪之
    動機、目的、手段與犯罪後仍矢口否認犯行，並無悔意等一
    切情狀，量處有期徒刑4月，併依修正前刑法第41條第1項前
    段、罰金罰鍰提高標準條例第2條之規定，諭知易科罰金之
    折算標準，復以被告持以脅迫、妨害被害人自由之上開玩具
    手槍 1支，雖係共犯「阿發」所有，供犯本件強制罪所用之
    物，惟前案即強盜案件既經判決諭知沒收執行銷燬確定（此
    業經本院調閱臺灣臺中地方法院檢察署95年度執字第9264號
    執行卷宗查核屬實），為避免重覆執行，爰不併予宣告沒收
    ，認事用法並無不當，量刑亦屬妥適，被告上訴意旨猶執前
    詞指摘原判決不當，為無理由，應予駁回。
據上論結，應依刑事訴訟法第368條，判決如主文。
本案經檢察官乙○○到庭執行職務。
中　　華　　民　　國　　96　　年　　4 　　月　　26　　日
            刑事第十庭  審判長法　官　林　照　明
                              法　官　李  平　勳
                              法　官　蔡  名　曜
上列正本證明與原本無異。
不得上訴。
                              書記官　劉　恒　宏
中　　華　　民　　國　　96　　年　　4　　月　　 30　　日
附錄論罪科刑法條
中華民國刑法第304條
以強暴、脅迫使人行無義務之事或妨害人行使權利者，處 3 年以
下有期徒刑、拘役或 3 百元以下罰金。
前項之未遂犯罰之。
